【裁判字號】    96,訴,483
【裁判日期】    970424
【裁判案由】    偽造文書等
【裁判全文】
臺灣嘉義地方法院刑事判決               96年度訴字第483號
公  訴  人  臺灣嘉義地方法院檢察署檢察官
被      告  甲○○
                    15號
上列被告因侵占案件，經檢察官提起公訴（95年度偵字第6102號
、96年度偵字第1845號），本院判決如下：
    主  文
甲○○連續犯侵占罪，處有期徒刑壹年，減為有期徒刑陸月，如
易科罰金，以銀元參佰元即新臺幣玖佰元折算壹日。緩刑參年。
    事  實
一、甲○○自民國89年2月23日起，邀集多起合會擔任會首，約
    定在其嘉義縣布袋鎮○○○里○○路120巷2弄15號住處進行
    投標事宜，每會會款均為新臺幣（下同）1萬元，採內標制
    （即尚未得標之活會會員扣除得標金額後繳交會款），由甲○○主持開標，於每期標會後3日或5日內代得標會員向其他
    會員收取會款，並連同自己之會款，於期滿之翌日前交付予
    得標會員。詎甲○○意圖為自己不法所有，基於侵占之概括
    犯意，連續將戊○○以「清和」、「麗卿」、「麗雲」等名
    義，先後參加如附表所示之合會得標後3日內，其所持有如
    附表所示之全部會款，及將乙○○以「美蘭」名義，參加自
    93年2月26日起至94年12月26日止之合會（23會），而於94
    年6月26日第17會時，以2,800元得標後5日內，其所持有之
    會款203,200元，以變易持有為所有之意思予以侵占入己，
    供自己資金周轉之用。
二、案經丁○○告發及乙○○訴請臺灣嘉義地方法院檢察署檢察
    官偵查起訴。
    理  由
一、按被告以外之人於審判外之言詞或書面陳述，除法律有規定
    者外，不得作為證據，刑事訴訟法第159條第1項定有明文。
    查證人戊○○、丁○○（即戊○○之子）、乙○○於檢察事
    務官詢問時之陳述，係被告以外之人於審判外之陳述，屬傳
    聞證據，被告於本院準備程序時爭執其證據能力，是其等此
    部分之陳述，應認無證據能力。
二、訊據被告對於告訴人乙○○部分之侵占犯行於本院審理時坦
    承不諱，而其固供承係如附表所示合會之會首，戊○○有參
    加如附表所示之合會，A會並有得標，其未於戊○○得標後3
    日之翌日前將得標之會款交付予戊○○等情，惟矢口否認就
    戊○○部分有何侵占之犯行，辯稱：A會因為有些會員的會
    款沒有收齊，戊○○有同意暫時不必給付合會金，所以之後
    陸續收齊後才交給戊○○，伊收回來的會錢都給戊○○，另
    一部分的錢用來扺會款；B會她只繳到92年1月2日，92年2月
    2日就沒有付會款，所以她不能標，伊跟她說標到這麼高，
    要扣利息錢；C會她只繳到92年2月2日就沒有繳，所以她不
    能標云云。惟查：
  (一)上揭犯罪事實，業據證人戊○○、丁○○、乙○○及丙○○
    （即乙○○之父）於本院審理時結證綦詳（見本院卷第75-
    84、144-146、72-75、62-68、69-71、144-146頁），並有
    對帳單、戊○○聲請支付命令補正事項說明及所附被告開立
    字據、A會互助會簿影本（阿嬌）、B會互助會簿影本（麗卿
    ）、C會互助會簿影本（麗雲）、乙○○刑事告訴狀檢附互
    助會會簿影本各1份等附卷可憑（見95年度交查字第27號卷
    第51、77-95頁、95年度他字第2345號卷第1-4頁），足認被
    告確有侵占之犯行。
  (二)按會員應於每期標會後3日內交付會款。會首應於前項期限
    內，代得標會員收取會款，連同自己之會款，於期滿之翌日
    前交付得標會員。逾期未收取之會款，會首應代為給付。會
    首依前項規定收取會款，在未交付得標會員前，對其喪失、
    毀損，應負責任。但因可歸責於得標會員之事由致喪失、毀
    損者，不在此限。會首依第2項規定代為給付後，得請求未
    給付之會員附加利息償還之，民法第709條之7定有明文。次
    按會員非經會首及會員全體之同意，不得退會，亦不得將自
    己之會份轉讓於他人，民法第709條之8第2項定有明文。又
    按侵占罪係即成犯，凡對自己持有之他人所有物，有變易持
    有為所有之意思時，即應構成犯罪，縱事後將侵占之物設法
    歸還，亦無解於罪名之成立，最高法院著有43年台上字第67
    5號判例可資參照。
  1.雖被告以上詞置辯，惟其並未提出A會會員未於戊○○得標
    後3日內繳交會款之相關證據，難認被告係因於戊○○得標
    後3日內，未能收取全部會款，以致未交付會款予戊○○。
    且證人戊○○於本院審理時結證否認有同意被告可暫時不必
    給付全部會款（見本院卷第145頁），被告復未提出證據以
    資佐證，是其未經戊○○同意，未將持有之全部會款於戊○○得標後3日之翌日前交付予戊○○，自有不法所有之意圖
    。至戊○○因其所參加被告於89年2月23日起會合會之得標
    會款31萬元，及A會、B會之得標會款，被告均未於其得標後
    3日之翌日前交付會款，故於A會得標後，即未支付A會死會
    會款、B會死會及活會會款，而C會僅繳交第1會及第2會之會
    款一節，固據證人戊○○於本院審理時結證在卷（見本院卷
    第144-146頁），然證人戊○○於本院審理時結證稱：伊沒
    有繳會款，甲○○也沒有來收，今天人家來標多少，他每期
    得標後會拿會算單來跟伊查帳，說扣掉今天得標金額，他還
    欠伊多少合會金沒有給，被告有同意欠伊的合會金要用來抵
    後面的會款等語（見本院卷第146頁），是戊○○係因被告
    積欠得標會款，故而以得標會款抵繳其餘之死會或活會會款
    ，不能以此推認戊○○有同意被告可於得標後不交付全部會
    款。
  2.戊○○既係B會、C會會員，並以其得標會款抵繳B會、C會合
    會會款，揆諸上開民法規定，除了被告係會首同意戊○○退
    會外，仍須其他會員全體同意戊○○始得退會，而遍觀全卷
    並無其他會員全體同意戊○○退會之證據，是戊○○既未退
    會，自得參加投標，縱認戊○○之得標會款，已不足抵繳未
    支付之會款，被告亦僅得在給付得標會員會款後，再依上揭
    民法規定請求戊○○附加利息償還會款，不得以此主張戊○○不能參加投標。再者，證人戊○○於本院審理時結證稱：
    伊得標後，被告沒有拿錢給伊，之後伊跟他討，A會他說拿
    去付魚飼料錢，B會他還是跟伊說他拿去買魚飼料，伊就跟
    他說自己家裡也要用錢，他說他沒有錢給伊，C會伊是連之
    前他欠伊的一起跟他討，他也是說他沒有錢，拿去買飼料等
    語（見本院卷第77、80、82、148頁），是被告將持有之戊○○得標會款，以變易持有為所有之意思挪為己用，自成立
    侵占之犯行。至於被告於交付會款期限後，雖有陸續支付戊○○會款，並同意戊○○以得標會款抵繳其他合會之會款，
    仍無解於侵占罪名之成立。又被告侵占之金額，係以被告侵
    占時所應交付戊○○之全部會款而為認定，並非將全部會款
    扣除其後陸續支付之會款、戊○○用以抵繳之死會及活會會
    款以資計算，應併敘明。
  (三)綜上所述，足認被告自白之部分與事實相符，其上揭所辯部
    分，顯係飾卸之詞，委無可採。本件事證明確，被告犯行堪
    予認定。
三、論罪科刑部分：
  (一)查被告行為後，刑法於94年1月7日修正，同年2月2日公布，
    自95年7月1日施行，修正第33條第5款關於法定刑有罰金刑
    之罪、刪除第56條連續犯、修正第41條第1項前段易科罰金
    ，及第74條緩刑之規定：
  1.修正後刑法第33條第5款規定「罰金：新臺幣1千元以上，以
    百元計算之」，與修正前刑法第33條第5款規定「罰金：（
    銀元）1元以上」不同。比較新舊法結果，以修正前即行為
    時法較有利於被告，故依刑法第2條第1項前段規定，本案法
    定罰金刑部分，自應適用行為時之法律即修正前刑法第33條
    第5款規定決定其罰金部分之法定刑。
  2.本件被告之犯行，因行為後新法業已刪除連續犯之規定，此
    刪除雖非犯罪構成要件之變更，但顯已影響行為人刑罰之法
    律效果，自屬法律有變更，依新法第2條第1項前段規定，比
    較新、舊法結果，仍應適用較有利於被告之行為時法律即舊
    法論以連續犯。
  3.本件被告依行為時之刑法第41條第1項易科罰金折算標準，
    修正前罰金罰鍰提高標準條例第2條前段（現已刪除）規定
    ，就其原定數額提高為100倍折算1日，則本件被告行為時之
    易科罰金折算標準，應以銀元300元折算1日，經折算為新臺
    幣後，應以新臺幣900元折算為1日。而修正後之刑法第41條
    第1項前段則規定：「犯最重本刑為5年以下有期徒刑以下之
    刑之罪，而受6個月以下有期徒刑或拘役之宣告者，得以新
    臺幣1千元、2千元或3千元折算1日，易科罰金。」比較修正
    前後之易科罰金折算標準，以95年7月1日施行前之規定，較
    有利於被告，則應依刑法第2條第1項前段，適用修正前刑法
    第41條第1項前段規定，定其折算標準。
  4.按犯罪在新法施行前，新法施行後，緩刑之宣告，應適用新
    法第74條之規定（最高法院95年第8次刑事庭會議參照）。
    本件被告諭知緩刑應依刑法第2條第1項前段，適用修正後刑
    法第74條規定。
  5.又按有罪之判決，關於主刑、從刑或刑之加重、減輕、免除
    及保安處分等事項所適用之法律，除別有規定外，應本於統
    一性及整體性原則一體適用，不能與主刑所適用之法律任意
    割裂，故於比較新舊法適用時，應就「罪刑」有關之共犯、
    未遂犯、想像競合犯、牽連犯、連續犯、結合犯，以及累犯
    加重、自首減輕暨其他法定加減原因（如身分加減）與加減
    例等一切情形，綜其全部罪刑之結果而為比較；且就比較之
    結果，須為整體之適用，不能割裂分別適用各該有利於行為
    人之法律（最高法院95年度第8次刑事庭會議決議意旨參照
    ）。是本件上揭修正部分，除緩刑部分應適用修正後刑法規
    定外，其餘均應一體適用修正前刑法規定，最有利於被告。
  (二)核被告所為，係犯刑法第335條第1項之侵占罪。被告前後多
    次侵占之犯行，時間緊接，犯罪構成要件相同，顯係基於概
    括犯意反覆為之，為連續犯，應論以侵占罪一罪，並加重其
    刑。爰審酌被告國小畢業之智識程度，行為之手段，所侵占
    之金額，被害人戊○○及告訴人乙○○所生之損害，暨被告
    坦承部分犯行之犯後態度，已與被害人戊○○、告訴人乙○○達成和解，有和解筆錄、調解筆錄各1份附卷可憑（見95
    年度交查字第27號卷第118-119頁、本院卷第93頁）等一切
    情狀，量處如主文所示之刑，以示懲儆。查中華民國96年罪
    犯減刑條例於96年7月4日公布，並自96年7月16日施行，本
    件被告犯罪之時間係在96年4月24日以前，所犯合於中華民
    國96年罪犯減刑條例第2條第1項第3款減刑之規定，復無該
    條例所規定不得減刑之例外規定，應依法減其宣告刑2分之1
    ，並依修正前刑法第41條第1項前段規定，諭知易科罰金之
    折算標準。被告前因違反電業法案件，經臺灣臺南地方法院
    以81年度訴字第1643號判處有期徒刑6月，緩刑3年，於81年
    11月20日確定，嗣緩刑期滿，而緩刑之宣告未經撤銷，其刑
    之宣告失其效力，即視為未曾因故意犯罪受有期徒刑以上刑
    之宣告，此有臺灣高等法院被告前案紀錄表1份在卷可參，
    是其因一時思慮欠週而罹刑章，經此次刑之宣告，應知警惕
    而無再犯之虞，本院認其所受宣告之刑，以暫不執行為適當
    ，爰依現行刑法第74條第1項第1款規定併諭知緩刑3年，以
    啟自新。
四、至被告於94年12月29日行使偽造私文書之犯行（臺灣嘉義地
    方法院檢察署96年度偵字第294號），業據檢察官於本院第
    一審辯論終結前撤回起訴，有撤回起訴書1份附卷可憑（見
    本院卷第164頁），應併敘明。
據上論斷，應依刑事訴訟法第299條第1項前段，刑法第2條第1項
前段、第56條（修正前）、第335條第1項、第41條第1項前段（
修正前）、第74條第1項第1款，刑法施行法第1條之1第1項、第2
項前段，罰金罰鍰提高標準條例第2條（修正前），中華民國96
年罪犯減刑條例第2條第1項第3款、第7條、第9條，判決如主文
。
本案經檢察官廖俊豪到庭執行職務。
中    華    民    國    97    年    4     月    24    日
                刑事第二庭  審判長法  官        沈福財
                                  法  官        林青怡
                                  法  官        卓春慧
上列正本證明與原本無異。
如不服本判決，應於判決送達後十日內向本院提出上訴狀，上訴
書狀依法應敘述具體理由，如未敘述具體理由者，應於上訴期間
屆滿後二十日內補提理由書於本院（均應附繕本）。告訴人或被
害人如對於本判決不服者，應具備理由請求檢察官上訴，其上訴
期間之計算係以檢察官收受判決正本之日期為準。
中    華    民    國    97    年    4     月    24    日
                                  書記官        李玫娜
附錄本案論罪科刑法條全文：
刑法第335條第1項：
意圖為自己或第三人不法之所有，而侵占自己持有他人之物者，
處5年以下有期徒刑、拘役或科或併科1千元以下罰金。
附表：
┌──┬──────┬────┬──────┬────┬──────┬──────┐
│編號│ 合會期間   │合會名義│  得標日期  │得標金額│  全部會款  │    備註    │
├──┼──────┼────┼──────┼────┼──────┼──────┤
│ A  │90年12月13日│  清和  │92年12月13日│ 2,600元│(10,000-2,60│得標後未繳交│
│    │起至93年5月 │        │(第25會)    │        │0)× (30-25 │5會死會會款 │
│    │13日止(30會)│        │(起訴書誤載 │        │名活會會員) │            │
│    │            │        │為93年1月13 │        │＋(10,000× │            │
│    │            │        │日)         │        │24名死會會員│            │
│    │            │        │            │        │）＝277,000 │            │
├──┼──────┼────┼──────┼────┼──────┼──────┤
│ B  │91年4月2日起│  麗卿  │93年7月2日  │ 7,000元│(10,000-7,0 │自92年12月13│
│    │至93年9月2日│        │(第28會)    │        │00)×(30-28 │日後未繳交會│
│    │止 (30會)   │        │            │        │名活會會員) │款          │
│    │            │        │            │        │＋(10,000× │            │
│    │            │        │            │        │27名死會會員│            │
│    │            │        │            │        │）＝276,000 │            │
├──┼──────┼────┼──────┼────┼──────┼──────┤
│ C  │91年6月20日 │  麗卿  │93年7月20日 │10,200元│(10,000-10,2│僅繳交第1會 │
│    │起至93年11月│        │(第26會)    │        │00元）×(30-│及第2會會款 │
│    │20日(30會)  │        │            │        │26名活會會員│共18,300元  │
│    │            │        │            │        │)＋(10,000×│            │
│    │            │        │            │        │25名死會會員│            │
│    │            │        │            │        │）＝249,200 │            │
│    │            ├────┼──────┼────┼──────┼──────┤
│    │            │  麗雲  │93年11月20日│  尾標  │(10,000×29 │僅繳交第1會 │
│    │            │        │            │        │名死會會員）│及第2會會款 │
│    │            │        │            │        │＝290,000元 │共18,300元  │
└──┴──────┴────┴──────┴────┴──────┴──────┘


司法院資訊處製作；財團法人民間司法改革基金會備份。
